Inventaris van het archief van Oorlogsonderscheidingen voor het Koopvaardij- en Luchtvaartpersoneel, 1940-1975
Nationaal Archief, Den Haag
- waarbij de minister van Defensie enigermate op zijn eerder ingenomen standpunt terugkwam - kwam de commissie in haar schrijven van 4 januari 1941 met het voorstel tot de instelling van het Kruis van Verdienste. Dit voorstel werd door minister Steenberghe overgenomen. Bij schrijven van 18 januari 1
Bij Koninklijk Besluit van 18 december 1941, no. 1 werd de vorm van het versiersel vastgesteld. Het opvallende hierbij is dat het Vliegerkruis de enige oorlogsonderscheiding is welke niet in brons doch in zilver werd uitgevoerd.
Op 26 mei 1944 bekrachtigde de Koningin een geheel nieuwe redactie van het besluit tot instelling van het Vliegerkruis.
Stb. E 34, d.d. 30 juni 1944.
Een aan het militair-luchtvaartpersoneel toegekende Eervolle Vermelding kon op het lint van het Vliegerkruis worden gedragen.
Voor zover bekend werd het Vliegerkruis in Engeland slechts aan zeven niet-in-militaire-dienst-zijnde personen toegekend. Het betrof hier twee bemanningen van een KLM-vliegtuig op de Lissabon-lijn, die hun vliegtuig - in beide gevallen de PH-ALI - na een aanval door Duitse jagers veilig aan de grond wisten te zetten.
Het Vliegerkruis wordt gedragen aan een diagonaal gestreept oranje-wit zijden lint, breed 27 mm, elke streep ter breedte van 2,7 mm; de strepen lopen onder een hoek van 45 van links naar rechts, beginnende met een oranje streep.
De Bronzen Leeuw
De minister van Marine scheen in 1942 niet buitengewoon gelukkig te zijn met de wijze waarop betoonde daden van heldhaftigheid werden gewaardeerd. In zijn schrijven van 11 februari 1942, no. S 356/3/4 richtte hij zich inzake dit probleem tot de C.M.O.
De Londense archieven van de C.M.O. en van het ministerie van Marine konden helaas niet geraadpleegd worden. Voor zover het de voorgeschiedenis van de Bronzen Leeuw betreft werd gebruik gemaakt van de in het Londense archief van het ministerie van Algemene Zaken aangetroffen bescheiden.
Na ampele overwegingen kwam deze commissie in haar schrijven van 28 augustus 1942, no. 31/33/80 tot de slotsom dat een geheel nieuwe opzet beter zou zijn. In haar gedachtegang zou de schaal van beloningen voor daden 'tegenover de vijand' of 'inverband met vijandelijke actie' bedreven er, afdalend in belangrijkheid, uit dienen te zien als volgt:
1. Militaire Willems-orde,
2. Gouden Kruis - Gouden Vliegerkruis,
3. Kruis van Verdienste met Gesp,
4. Bronzen Kruis - Vliegerkruis,
5. Kruis van Verdienste,
6. Loffelijk getuigschrift.
Men stelde daarbij:
"Het woord "Eervolle Vermelding" heeft altijd eenigszins verwarrend gewerkt, in dien zin, dat men deze onderscheiding voor zijn gevoel, en ook wat de benaming betreft, eigenlijk onder aan de rij van militaire eerebeloningen zou willen plaatsen, zoals aanvankelijk, en feitelijk tot aan dezen wereldoorlog toe, ook inderdaad het geval was. Door deze onderscheiding met haar oude, reeds lang bestaande benaming, in waarde tusschen het "Bronzen Kruis" "en de "Militaire Willems-Orde" te plaatsen, is een toestand geschapen, die bij velen begripsverwarring heeft gegeven."
Derhalve stelde de commissie voor om over te gaan tot de instelling van een nieuw ordeteken en koos daarvoor de naam 'Gouden Kruis'. Dit nieuwe kruis zou dus de oude 'Eervolle Vermelding', te weten de gouden kroon op het Bronzen Kruis c.q. Vliegerkruis, dienen te vervangen. Voor het luchtmacht-personeel zou dan het 'Gouden Vliegerkruis' dienen te worden ingesteld. In het hier aangehaalde advies stelde de commissie dat de waardering van het Kruis van Verdienste, wat betreft het dragen van deze onderscheiding, moest vallen beneden die van het Bronzen Kruis en het Vliegerkruis. Weliswaar kon dit laatste worden verleend voor daden al dan niet in onmiddellijke aanraking met de vijand, zij zag er echter geen bezwaar in om in het laatste geval het Vliegerkruis toch zijn plaats op dezelfde hoogte als het Bronzen Kruis te doen behouden, dit ter voorkoming van al te veel voorschriften en regelingen.
De commissie deelde de mening van de minister van Marine, dat er behoefte bestond om militairen en ook niet-militairen, die zich hadden onderscheiden zonder nochtans voor een Koninklijke onderscheiding in aanmerking te komen, een blijk van waardering toe te kennen. Ten einde alle gedachten aan de oude Eervolle Vermelding te bannen stelde zij voor hiervoor de benaming 'Loffelijk Getuigschrift voor moedige daden in Oorlogstijd' te kiezen. Voorlopig zou kunnen worden volstaan met een schrijven van de betrokken minister. Ten einde ook een zichtbaar teken daarvan te hebben werd gedacht aan een lauwertak op het lint van een vermoedelijk later wel in te stellen 'Oorlogs-Herinneringsmedaille'.
In zijn schrijven van 12 september 1942, no. S 356/4/8 deelde de minister van Marine aan de C.M.O. mede dat hij in grote lijnen wel akkoord kon gaan met het gegeven advies. De instelling van een 'Gouden Vliegerkruis' achtte hij -naar analogie van het Britse decoratiesysteem- echter niet noodzakelijk. Verder verzocht hij de commissie nog eens haar gedachten te laten gaan over de naam van het nieuwe ordeteken. Persoonlijk dacht hij aan het 'Militaire Willems-Kruis' of het 'Eendrachts-Kruis'.
Inmiddels was het probleem van het creëren van een nieuwe onderscheiding ook reeds in de Ministerraad ter sprake gekomen. In een interne nota aan de minister van Handel, Nijverheid en Scheepvaart van 12 oktober 1942 komt naar aanleiding daarvan wederom de vervanging van het Kruis van Verdienste met Gesp door een andere onderscheiding, bijvoorbeeld het 'Gouden Kruis' of het 'Wilhelmina Kruis' te noemen, aan de orde.
Inv. No. 13, nota E 287 De in dit stuk genoemde bijlage werd in geen der geraadpleegde archieven aangetroffen.
De C.M.O. zat overigens ook niet stil. Op 16 oktober 1942 ging zij uitvoerig in op de brief van de minister van Marine van 12 september 1942. Na ampele overwegingen was men tot de slotsom gekomen dat de nieuw in te stellen onderscheiding 'Het Gouden Kruis' zou moeten heten, eventueel met de toevoeging 'Voor moedige Krijgsverrichtingen'. Deze woorden zouden dan wel aan de voorzijde op de armen van het kruis moeten staan. Ook over het lint was van gedachten gewisseld. De commissie beval in haar schrijven een oranje lint met twee smalle verticale witte strepen aan. Een formulering van de voorwaarden, waaronder het in te stellen kruis zou worden verleend, werd de minister eveneens in overweging gegeven. Deze voorwaarden luidden: "Het 'Gouden Kruis' kan worden verleend aan die militairen, in dienst van het Koninkrijk der Nederlanden, die zich in de strijd tegenover de vijand door het bedrijven van bijzondere, moedige en beleidvolle daden, hebben onderscheiden."
De C.M.O. wilde dus uitdrukkelijk een militaire onderscheiding instellen, zonder de mogelijkheid te scheppen dat deze ook aan niet-militairen toegekend kon worden. Dit in tegenstelling tot de Militaire Willems-Orde en het Bronzen Kruis, terwijl het 'Gouden Kruis' qua gradatie tussen deze beide in zou komen te liggen. Op 12 februari 1943 richtte de minister van Marine zich tot de minister van Algemene Zaken, waarbij hij hem een ontwerp-besluit tot instelling van het 'Gouden Kruis' aanbood met het verzoek dit ter bekrachtiging aan de Koningin voor te leggen. Daar de instelling van dit kruis wijzigingen noodzakelijk maakte in de instellingsbesluiten van het Bronzen Kruis en van het Vliegerkruis, wilde minister Furstner van deze gelegenheid tevens gebruik maken om de posthume toekenning van het Bronzen Kruis, het Vliegerkruis en het Kruis van Verdienste met Gesp mogelijk te maken.
Na een uitputtende correspondentie tussen de betrokken ministers werd op 27 oktober 1943 een ontwerp-besluit door de ministers van Algemene Zaken, van Oorlog, van Marine en van Koloniën aan de Koningin ter goedkeuring aangeboden.
Ofschoon de Koningin dit besluit nog niet had bekrachtigd, had de minister van Marine - blijkens zijn schrijven van 26 november 1943 aan de minister van Algemene Zaken - toch reeds opdracht gegeven tot de aanmaak van het voorgestelde lint en voorbereidingen getroffen voor de vervaardiging van de kruizen door de firma Garrard & Co. Ltd.
Het voorstel tot instelling van het 'Gouden Kruis', zoals dit in maart 1943 ter tafel lag, werd de minister van Marine door de mensen uit koopvaardij-kringen niet in dank afgenomen. In de vergadering van de C.O.K. op 23 maart 1943 werd deze zaak besproken, waarbij men besloot zich in een schrijven tot de minister van Handel, Nijverheid en Scheepvaart te wenden inzake de dreigende declassatie van het Kruis van Verdienste met Gesp.
Inv. No. 294, notulen van de 37e vergadering van de C.O.K.
In haar schrijven van 29 maart 1943, no. E 339 gaf zij de minister in overweging het Kruis van Verdienste met Gesp te veranderen in het 'Gouden Kruis van Verdienste'.
Inv. No. 13.
Binnen de kring van het ministerie kon men met dit idee wel meegaan.
zie noot 35.
In juli 1943 stelde de C.M.O. in een schrijven aan de minister van Algemene Zaken echter dat men deze benaming nogal verwarrend vond en stelde voor deze nieuwe onderscheiding 'Kruis voor Byzondere Verdienste' te noemen. Het versiersel ware te dragen aan een wit lint met daarop twee verticale oranje strepen. Bij schrijven no. 27807 deed de minister van Handel, Nijverheid en Scheepvaart op 17 januari 1944 aan zijn ambtgenoot van Algemene Zaken een ontwerp-besluit tot instelling van een 'Kruis voor Byzondere Verdienste' ter goedkeuring toekomen.
Inv. No. 13.
Inmiddels had de Koningin Haar goedkeuring aan het ontwerp-besluit tot instelling van het 'Gouden Kruis' onthouden.
Bij monde van Haar adjudant, schout-bij-nacht C. baron de Vos van Steenwijk, had Zij de C.M.O. opdracht gegeven met spoed aan de betrokken ministers advies uit te brengen over de door Haar tot uiting gebrachte wens om in plaats van het voorgestelde 'Gouden Kruis' een andere onderscheiding in te stellen onder de naam van 'Bronzen Leeuw', te dragen aan een lint in de kleuren van het vroegere Lombokkruis, n.l. oranje en blauwe verticale strepen.
Inv. No. 943, brief no. 279 van 27 november 1944.
Op grond van de door Baron de Vos van Steenwijk verstrekte inlichtingen onthield men zich van een advies omtrent de gekozen naam van het onderscheidingsteken en de kleuren van het lint. Men beperkte zich er toe als vorm een kruis aan te bevelen en niet een medaille, daar de laatste in algemene zin een lagere waarde aangeeft dan een kruis.
In antwoord op zijn schrijven van 17 januari 1944 deelde de minister van Algemene Zaken aan zijn ambtgenoot van Handel, Nijverheid en Scheepvaart bij schrijven van 17 februari 1944, Kab/AZ no. 43
Minute hiervan in het Londense archief van het ministerie van Algemene Zaken.
mede, dat het verlangen van de Koningin was de 'Bronzen Leeuw' in te stellen in plaats van het voorgestelde 'Gouden Kruis'. In het, ingevolge dit verlangen, hernieuwde voorstel was tevens opgenomen dat de 'Bronzen Leeuw' in de plaats zou komen van het Kruis van Verdienste met Gesp, dit ter verkrijging van meerdere eenheid. Dit hernieuwde voorstel was inmiddels aan de minister van Algemene Oorlogvoering ter behandeling in de Ministerraad toegezonden. De minister van Algemene Zaken meende zich derhalve ontslagen te achten het hem toegezonden ontwerp-besluit tot instelling van het 'Kruis voor Byzondere Verdienste' verder in behandeling te doen nemen en aan de Koningin ter bekrachtiging voor te leggen.
Met schrijven van de ministers van Algemene Zaken, van Oorlog, van Marine, van Waterstaat en van Handel, Nijverheid en Scheepvaart d.d. 27 maart 1944 werd het ontwerp-besluit inzake de instelling van de 'Bronzen Leeuw' ter goedkeuring aan de Koningin aangeboden. Zij bekrachtigde dit bij Koninklijk Besluit van 30 maart 1944, Stb. E 21.
De Bronzen Leeuw wordt gedragen aan een 37 mm breed zijden lint, verdeeld in negen gelijke verticale banen, afwisselend oranje en Nassaus-blauw, de banen aan de randen beide Nassaus-blauw.
Omwisseling Kruis van Verdienste met Gesp/Bronzen Leeuw
Inv. No. 14.
In het instellingsbesluit van de Bronzen Leeuw werd in artikel 2 bepaald dat deze onderscheiding kon worden toegekend aan hen "... die zich in den strijd tegenover den vijand door het bedrijven van byzondere moedige en beleidvolle daden hebben onderscheiden".
In zijn schrijven van 28 april 1944, no. S 356/8/7/44 ontwikkelde de minister van Marine zijn bezwaren tegen de geschapen mogelijkheid om het Kruis van Verdienste met Gesp om te wisselen tegen de Bronzen Leeuw.
Hij stelde in dit schrijven o.m.:
"... merk ik op, dat bij het invoegen in art. 9 van het besluit van de aanvulling: en van de tot dusver verleende gesp, gedragen op het Kruis van Verdienste, over het hoofd werd gezien, dat deze aanvulling zonder meer niet wel mogelijk is. Het gevolg van het handhaven van deze aanvulling zou n.l. zijn:
dat de redactie van art. 2 vermeldende de redenen waarom de Bronzen Leeuw wordt toegekend, in strijd zal zijn met de redactie van art. 2 van het Koninklijk Besluit van 20 februari 1942 no. 1 inzake de instelling van het Kruis van Verdienste, vermeldende de redenen waarom tot dusverre het Kruis van Verdienste met Gesp werd toegekend; aan degenen die tot op heden reeds met deze laatste onderscheiding werden beloond, kan de "Bronzen Leeuw", gezien het fundamentele verschil in de mutaties der beide Koninklijke onderscheidingen, niet wel worden toegekend."
Verder ontwikkelde hij nog enkele andere bezwaren doch hoofdzaak bleef toch de kwestie der verschillen in de mutaties, n.l. 'tegenover de vijand' en 'tengevolge van vijandelijke acties'. Ook de minister van Koloniën had zijn bedenkingen op dat punt.
Bij schrijven van 25 mei 1944, Kans. A.Z. no. 119 gaat de minister van Algemene Zaken uitvoerig in op de brief van minister Furstner - waarbij men niet aan de indruk ontkomt dat hij zich wel wat al te veel aan een woordenspel waagt - en stelt aan het slot daarvan dat hij niet genegen was aan de Koningin een redressering van het Koninklijk Besluit voor te leggen.
De minister van Scheepvaart en Visserij
Bij de kabinetsformatie in begin 1945 was dit ministerie per 31 mei tot stand gekomen
echter ging wel mede met de gedachten van zijn ambtgenoten en bij schrijven van 15 juni 1944, no. 190 aan de minister van Algemene Zaken bood hij zijn ontwerp-besluit tot de instelling van de 'Ster van Verdienste' aan.
Na gevoerd interdepartementaal overleg deed de minister van Algemene Zaken in juli 1944 een schrijven uitgaan, vergezeld van een ontwerp tot redressering van het Koninklijk Besluit van 30 maart 1944, no. 4. In oktober van datzelfde jaar bleek het ontwerp op haar tocht langs de diverse ministeries in augustus verloren te zijn gegaan. Mitsdien bood de minister van Algemene Zaken dit nogmaals aan zijn ambtgenoten aan. Of dit ontwerp de Koningin ooit bereikt heeft is uit de aangetroffen archivalia niet gebleken.
Op 5 augustus 1944 richtte de minister van Scheepvaart en Visserij - op aanraden van de directeur van het Kabinet der Koningin, de heer Van Tets van Goudriaan - zich tot de Koningin met een schrijven, waarin Haar het plan inzake de instelling van de ' Ster van Verdienste' ter goedkeuring werd voorgelegd. Een reactie hierop van de zijde van Hare Majesteit werd niet aangetroffen. Het is echter zeer wel mogelijk dat Zij positief heeft gereageerd gezien het feit dat in mei 1945 hierover nog correspondentie werd gevoerd tussen de ministeries van Binnenlandse Zaken en van Scheepvaart en Visserij. De zaak bleef echter rusten tot begin 1948.
Met zijn schrijven no. 408, afd. B.B. Kabinet, Bureau Bestuurszaken, richtte de minister van Binnenlandse Zaken zich op 16 april 1948 namens de Ministerraad tot de C.O.M. inzake de interpretatie van het begrip "in de strijd".
Voor de navolgende beschouwingen zie inv. No. 15.
Men wilde tot een ruimere interpretatie daarvan komen dan tot nu toe het geval was geweest en daartoe - met de reeds verkregen toestemming van de Koningin - een herziening van het Reglement op de Militaire Willems-Orde bewerkstelligen. De commissie kon zich met de voorgestelde plannen verenigen en maakte van deze gelegenheid gebruik om zelf ook nog enkele practische wijzigingen voor te stellen.
Naar aanleiding van deze voorgestelde wijzigingen van het Reglement en de daaruit voortvloeiende ruimere interpretatie van het begrip "in de strijd" vroeg de minister van Verkeer en Waterstaat
Bij de kabinetsformatie in 1946 werd het ministerie van Scheepvaart opgeheven en was als Directoraat-Generaal een onderdeel van het ministerie van Verkeer geworden.
in een schrijven van 30 september 1948 aan zijn ambtgenoot van Binnenlandse Zaken zich af of de toekenning van het Kruis van Verdienste dan nog wel zin had en of het niet beter zou zijn deze onderscheiding op te heffen.
De Koningin had inmiddels in principe de plannen om te komen tot de instelling van een 'Kruis van Verdienste met Palm' goedgekeurd. Door de C.M.O. en de C.O.K. waren reeds enkele voorstellen tot toekenning van deze onderscheiding gedaan en als voordrachten aan de Koningin voorgelegd. Daaraan had Zij voorlopig - in afwachting van het instellingsbesluit - Haar goedkeuring gehecht.
Het wachten was echter op de vaststelling van het nieuwe Reglement op de Militaire Willems-Orde. Op 27 november 1948 verzocht de minister van Overzeese Gebiedsdelen zijn ambtgenoot van Binnenlandse Zaken deze zaak spoedig bij de Koningin aanhangig te willen maken. Het schijnt dat Binnenlandse Zaken niet erg veel haast maakte met de realisering van deze plannen. Immers op 27 maart 1950 deed de minister van Overzeese Gebiedsdelen zijn ambtgenoot een rappèl terzake toekomen. Op dezelfde datum deed hij een brief uitgaan, waarin hij er tevens aan herinnerde:
"... dat bij brief van de Directeur van het Kabinet der Koningin van 3 Juni 1947 No. 106 aan de toenmalige Minister van Binnenlandse Zaken heeft doen weten, dat Hare Majesteit Koningin Wilhelmina (aan) de instelling van vorengenoemd kruis (i.e. het Kruis van Verdienste met Palm, J.V.) Hoogst derzelver goedkeuring heeft gehecht. In verband hiermede acht ik het tegenover Hare Majesteit de Koningin wel zeer gewenst, dat deze aangelegenheid thans spoedig wordt afgedaan ..."
Op 21 december 1950 werd op het ministerie van Verkeer en Waterstaat een schrijven, gedateerd 20 juni 1950, no. 808, afd. B.B. Kabinet Bureau Bestuurszaken, van de minister van Binnenlandse Zaken ontvangen waaruit blijkt dat de laatste zich reeds in 1947 had laten voorlichten door de kanselier der Nederlandse Orden inzake de diverse problemen rond de instelling van een nieuwe onderscheiding. Hij stelt daarin - dit in navolging van het advies van de kanselier - er in het algemeen weinig voor te voelen tot instelling daarvan over te gaan omdat: " ... zou zulks betekenen, het opnieuw teruggaan naar het enge standpunt, indertijd door de Londense wetgever bij de instelling van het Bronzen Kruis en het Kruis van Verdienste, vermoedelijk wegens onvoldoende bekendheid met de door de Minister van Oorlog in de Tweede Kamer gedane mededelingen met betrekking tot de term "in de strijd", ingenomen. Een dergelijk afdwalen van de goede weg, waarop werd teruggekeerd door de in April 1948 door het Kabinet, in overeenstemming met de opvatting van Hare Majesteit de Koningin genomen beslissing nopens de term "in de strijd", meen ik te moeten ontraden."
De andere ministers waren het met dit standpunt niet eens en hernieuwd interdepartementaal overleg bleek noodzakelijk.
Bij gemeenschappelijk schrijven van de ministers van Uniezaken en Overzeese Rijksdelen, van Oorlog, van Marine en van Verkeer en Waterstaat aan de minister van Binnenlandse Zaken werd deze Gordiaanse knoop doorgehakt. Men stelde enkele wijzigingen voor in de besluiten betreffende de Bronzen Leeuw en het Bronzen Kruis, te weten: naast het begrip 'in de strijd' te doen inlassen het begrip 'in verband met vijandelijke acties'. Daarmede was de instelling van het 'Kruis van Verdienste met Palm' overbodig geworden en de omzetting van het Kruis van Verdienste met Gesp in de Bronzen Leeuw gelegaliseerd.
Tevens ware het Koninklijk Besluit betreffende het Kruis van Verdienste niet in te trekken. Toch heeft het nog tot 1956 geduurd eer het aan de leden der koopvaardij toegekende Kruis van Verdienste met Gesp werd omgewisseld tegen de Bronzen Leeuw.
Inv. No. 16.
Persoonlijke bemoeienissen van de Koningin terzake van het onderscheidingsbeleid
Zoals uit het vorenstaande reeds bleek voelde Koningin Wilhelmina zich nauw betrokken bij de bepaling van het beleid - en ook de uitvoering daarvan - terzake van de dapperheidsonderscheidingen en, zoals later nog zal blijken, bij het totstandkomen van het Koninklijk Besluit van 11 maart 1944 betreffende het Oorlogs-Herinneringskruis. Er werd dan ook wel degelijk door de regering met Haar wensen rekening gehouden. Ter illustratie enkele voorbeelden.
In juli 1940 slaagden Kees van Eendenburg, Karel Michielsen en Freddie Vas Nunes er als eersten in om vanuit bezet gebied met een klein zeilscheepje Engeland te bereiken. De tocht, welke drie dagen duurde, begon in Noordwijk en eindigde bij Smith's Knoll.
Voor een uitvoerig verslag van deze tocht, zie 'Visser' hoofdstuk 2, blz. 85.
Voor de Koningin was dit aanleiding deze drie mannen op Roehampton Park te ontvangen bij welke gelegenheid Zij hen persoonlijk direct onderscheidde met het Bronzen Kruis, dus zonder ruggespraak met Haar daarvoor verantwoordelijke minister(s). Zij had hiermede een precedent geschapen!
Naar aanleiding van deze geslaagde tocht gaf Zij als Haar wens te kennen dat allen die uit bezet gebied per boot over de Noordzee Engeland wisten te bereiken automatisch het Bronzen Kruis zou worden toegekend. Dit blijkt uit de notulen van de vergaderingen van de C.M.O., waarin diverse van dit soort gevallen ter sprake kwamen en waarbij de commissie zich - gezien deze Koninklijke wens - niet bevoegd verklaarde hierover aan de minister advies uit te brengen.
Londense archieven van het ministerie van Koloniën, afd. Militaire Zaken, dossier 01.01.04, vergaderingen van de C.M.O.
In de vergadering van deze commissie op 30 maart 1942 kwam de door de Koningin uitgesproken wens om ook niet per boot vanuit bezet gebied naar Engeland ontkomen Nederlanders te onderscheiden ter tafel. Deze zouden in sommige gevallen eventueel in aanmerking gebracht kunnen worden voor een benoeming in de Orde van Oranje-Nassau. Een tweede markant geval vond plaats in 1944.
De 'ACTINIA' bevond zich op 9 juni 1944 op de haar aangewezen ligplaats nabij de kust van Normandië toen een hevig vijandelijk luchtbombardement vlak voor middernacht het afweergeschut op dit schip in actie bracht. Een in de onmiddellijke omgeving van het schip neerkomende bom veroorzaakte aanzienlijke schade, terwijl er doden en gewonden aan boord te betreuren vielen. Door de C.O.K. werd geadviseerd de gezagvoerder en drie opvarenden bij de Koningin voor het Kruis van Verdienste voor te dragen, waarbij in de mutaties o.m. gesteld werd: "... moedig optreden tijdens hevige luchtaanvallen bij landingsoperaties ... ".
Op 30 augustus 1944 deed de minister van Scheepvaart en Visserij de voordracht hiertoe aan de Koningin toekomen. Bij kabinetsrescript van 8 september 1944, no.1 deelde de directeur van het Kabinet der Koningin mede dat: "Hare Majesteit is van meening dat aan kapitein de Vries en de overige voorgedragenen het Bronzen Kruis toekomt en noodigt Uwe Excellentie uit een daartoe strekkende voordracht wel te willen indienen." De Koningin zag deze zaak dus kennelijk als een moedige daad 'tegenover de vijand' en niet - zoals de C.O.K. - 'tengevolge van vijandelijke actie'.
Inv. No. 199.
Het laatste hier te bespreken geval vond eveneens in 1944 plaats.
In het Londense archief van het ministerie van Oorlog werd een door de Koningin eigenhandig geschreven notitie aangetroffen, waarvan de tekst luidt: (afbeelding 7)